【裁判字號】    97,訴,110
【裁判日期】    970328
【裁判案由】    違反毒品危害防制條例
【裁判全文】
臺灣雲林地方法院刑事判決               97年度訴字第110號
公  訴  人  臺灣雲林地方法院檢察署檢察官
被      告  甲○○
                      號
                    （另案於臺灣雲林監獄執行中）
上列被告因違反毒品危害防制條例案件，經檢察官提起公訴（96
年度毒偵字第1723、1724號），本院判決如下：
    主  文
本件公訴不受理。
    理  由
一、公訴意旨略以：被告甲○○曾於民國87至88年間，因施用第
    二級毒品案件，經臺灣南投地方法院裁定送臺灣南投看守所
    附設勒戒所觀察、勒戒後，認無繼續施用毒品之傾向，於88
    年2 月24日執行完畢經釋放，並由臺灣南投地方檢查署檢察
    官於同年月22日以87年度偵字第5245、5514、5594號、88年
    度偵字第739 號為不起訴處分確定；復因施用毒品案件，經
    送執行觀察勒戒後，於88年8 月10日經釋放，並由臺灣南投
    地方檢查署檢察官以88年度毒偵字第2401、2534號為不起訴
    處分確定。再因施用第二級毒品案件，經臺灣南投地方檢查
    署檢察官聲請強制戒治並聲請簡易判決處刑，由臺灣南投地
    方法院於88年11月8 日以88年度投刑簡字第817 號判處有期
    徒刑4 月；強制戒治部份因戒治成效合格，經裁定停止戒治
    ，於89年11月3 日停止戒治處分出戒治所。又因施用第一、
    二級毒品案件，由臺灣南投地方法院於96年9 月19日以96年
    度訴字第352 號判決分別判處有期徒刑9 月、5 月，應執行
    有期徒刑1 年確定。詎仍不知悔改，復分別為下列行為：(一)
    基於施用第一級毒品海洛因之犯意，於96年1 月11日為警採
    尿回溯72小時內某時，在不詳地點，以不詳方式，施用第一
    級毒品海洛因。嗣於96年1 月11日，經警通知前往南投縣政
    府警察局南投分局採集尿液送驗，檢驗結果呈「嗎啡陽性」
    反應。(二)基於施用第二級毒品安非他命之犯意，於96年1 月
    9 日上午10時許，在南投縣南投市○○里○○路○段630 巷
    12號住處，以將安非他命置於鋁箔紙上加熱燒烤後吸食煙霧
    方式，施用第二級毒品安非他命。嗣於96年1 月11日，經警
    通知前往南投縣政府警察局南投分局採集尿液送驗，檢驗結
    果呈「安非他命陽性」反應。(三)基於施用第二級毒品安非他
    命之犯意，於96年3 月25日為警採尿回溯72小時內某時，在
    不詳地點，以不詳方式，施用第二級毒品安非他命。嗣於96
    年3 月25日，因違反毒品危害防制條例案件遭警逮逋並採集
    尿液送驗，結果呈「安非他命陽性」反應。因認被告涉犯毒
    品危害防制條例第10條第1 項、第2 項施用第一、二級毒品
    罪嫌。
二、按起訴之程序違背規定者，應諭知不受理之判決，並得不經
    言詞辯論為之，刑事訴訟法第303 條第1 款、第307 條分別
    定有明文。次按92年7 月9 日修正公布，自93年1 月9 日起
    施行之毒品危害防制條例第20條、第23條，依施用第一、二
    級毒品者之為「初犯」、「5 年內再犯」或「5 年後再犯」
    ，異其刑事處遇程序，規定「初犯」者，經觀察、勒戒或強
    制戒治後，應為不起訴處分或不付審理之裁定，亦即以觀察
    、勒戒或強制戒治之保安處分代替刑事訴追；經觀察、勒戒
    或強制戒治執行完畢釋放後「5 年內再犯」者，依法追訴或
    裁定交付審理；至於經觀察、勒戒或強制戒治執行完畢釋放
    後「5 年後再犯」者，亦適用「初犯」以保安處分代替刑事
    訴追之程序。其立法理由謂因施用第一級或第二級毒品者具
    「病患性犯人」之特質，故對「初犯」者，送觀察、勒戒，
    戒除其身癮，或進一步施以強制戒治，戒除其心癮；經觀察
    、勒戒或強制戒治執行完畢釋放後「5 年後再犯」者，因前
    所實施之觀察、勒戒或強制戒治已收5 年之遮斷效，足以遮
    斷其施用毒品之毒癮，故仍適用「初犯」以保安處分代替刑
    事訴追之程序。至經觀察、勒戒或強制戒治執行完畢釋放後
    「5 年內再犯」者，因其再犯率甚高，原實施之觀察、勒戒
    及強制戒治既已無法收其實效，爰依法追訴或裁定交付審理
    。故施用第一、二級毒品者，除曾經觀察、勒戒或強制戒治
    執行完畢後5 年內再犯之情形外，均仍得適用以保安處分代
    替刑事訴追程序之規定，並不限於初犯施用毒品者。則初犯
    施用毒品罪後，於5 年內第2 次再犯，因時值毒品危害防制
    條例修正前，經依修正前舊法追訴處罰同時並施以強制戒治
    ，嗣於該條例修正公布並施行後，始第3 次（或第3 次以上
    ）再犯，且其行為時距第2 次再犯而經觀察、勒戒或強制戒
    治執行完畢釋放時之間隔已滿5 年者，依其第2 次再犯經保
    安處分執行完畢釋放後5 年內未曾再犯之情形以觀，核與初
    犯經保安處分執行完畢釋放後「5 年內再犯」者，其再犯率
    高，原實施之觀察、勒戒及強制戒治已無法收其實效之情形
    則迥不相侔，而與「5 年後再犯」者，已收5 年遮斷效之情
    形相同；本於上開對具治療成效之病患性毒品犯，期能藉由
    強制治療之保安處分戒除其身、心癮之立法本旨，自應認與
    5 年後再犯之情形相同，仍適用以保安處分代替刑事訴追之
    規定，最高法院96年度台非字第256 號著有判決可資參照。
三、經查：
  (一)本件被告前於87年間，因施用毒品案件，經臺灣南投地方法
    院裁定送觀察、勒戒後，認無繼續施用毒品之傾向，於88年
    2 月24日經釋放，並由臺灣南投地方法院檢察署檢察官以87
    年度偵字第5245、5594號、88年度偵字第739 、1055號為不
    起訴處分確定（初犯）；又於88年間，因施用毒品案件，經
    臺灣南投地方法院裁定送觀察、勒戒後，認無繼續施用毒品
    之傾向，於88年8 月10日經釋放，並由臺灣南投地方法院檢
    察署檢察官以88年度偵字第2401、2534號為不起訴處分確定
    （2 犯）；復於88年間，因施用毒品案件，經臺灣南投地方
    法院裁定令入戒治處所施以強制戒治，於89年11月3 日因停
    止戒治、交付保護管束出所，於90年1 月20日保護管束期滿
    未經撤銷，視為已執行期滿，刑案部分另經該院以88年度投
    刑簡字第817 號判決判處有期徒刑4 月確定（3 犯）；再於
    95年10月22日犯施用毒品案件，經臺灣南投地方法院以95年
    度訴字第1020號分別判處有期徒刑8 月、5 月，應執行有期
    徒刑11月，上訴後經臺灣高等法院臺中分院以96年度上訴字
    第1310號判決上訴駁回而告確定（4 犯）；及於95年12月19
    日犯施用毒品案件，經臺灣南投地方法院以96年度242 號分
    別判處有期徒刑8 月、5 月，應執行有期徒刑11月，上訴後
    經撤回上訴而告確定（5 犯）等情，有臺灣高等法院被告前
    案紀錄表及上開判決書各1 份附卷可稽，均堪認定。
  (二)本件檢察官起訴被告於96年1 月11日為警採尿回溯72小時內
    某時，施用第一級毒品海洛因1 次；另於同年月9 日上午10
    時許，及同年3 月25日為警採尿回溯72小時內某時，分別施
    用第二級毒品安非他命各1 次等犯行，距其前次（即3 犯）
    強制戒治執行完畢之90年1 月20日，已逾5 年，而被告於此
    期間內雖曾再犯2 次施用毒品案件，並均經法院判刑確定（
    即4 犯及5 犯），惟上開4 犯及5 犯之犯罪時間分別為95年
    10月22日及同年12月19日，距前次（即3 犯）強制戒治執行
    完畢之90年1 月20日，亦均已逾5 年，則被告初犯施用毒品
    後，於毒品危害防制條例修正施行前，雖已於5 年內第2 次
    、第3 次再犯，並分別依修正前舊法實施觀察、勒戒及強制
    戒治，嗣於該條例修正公布並施行後，始第4 次再犯，且其
    行為時距前次（即第3 次）再犯而經強制戒治執行完畢之間
    隔已滿5 年，揆諸前揭說明，應認與「5 年後再犯」者，已
    收5 年遮斷效之情形相同，仍應適用以保安處分代替刑事訴
    追之規定，惟上開4 犯及5 犯均未經檢察官依毒品危害防制
    條例第20條第3 項、第1 項之規定聲請法院裁定送觀察、勒
    戒或強制戒治，並視其結果決定是否為不起訴處分或為其他
    處遇，即由檢察官向法院提起公訴，並經法院為有罪之實體
    判決，則被告再犯本件施用毒品案件，自難認已與「5 年內
    再犯」之情形相同，仍應由檢察官依毒品危害防制條例第20
    條第3 項、第1 項之規定聲請法院裁定送觀察、勒戒，始為
    適法，檢察官誤向本院提起公訴，其起訴之程序違背規定，
    爰不經言詞辯論，逕為諭知不受理之判決。
四、據上論斷，應依刑事訴訟法第303 條第1 款、第307 條，判
    決如主文。
中    華    民    國    97    年    3     月    28    日
                  刑事第一庭    審判長法  官  陳宏卿
                                      法  官  楊昱辰
                                      法  官  王雅苑
以上正本證明與原本無異。
如不服本判決，應於判決收受後10日內，向本院提出上訴狀（須
附繕本）。
                                      書記官  張簡純靜
中    華    民    國    97    年    3     月    28    日


司法院資訊處製作；財團法人民間司法改革基金會備份。
